【裁判字號】    97,小上,4
【裁判日期】    970710
【裁判案由】    清償債務
【裁判全文】
臺灣基隆地方法院民事判決               97年度小上字第4號
上  訴  人  甲  ○
被  上訴人  台灣新光商業銀行股份有限公司
法定代理人  乙○○
上列當事人間請求清償債務事件，上訴人對於96年11月29日本院
基隆簡易庭96年度基小字第2560號第一審判決提起上訴，本院第
二審合議庭判決如下：
    主  文
上訴駁回。
第二審訴訟費用新台幣壹仟伍佰元由上訴人負擔。
    理  由
一、按民事小額訴訟，除因原法院違背法令致未能提出者外當事
    人於第二審程序不得提出新攻擊或防禦方法，此觀民事訴訟
    法第436條之28定有明文。又按對於小額程序第一審裁判之
    上訴或抗告，非以其違背法令為理由，不得為之；且上訴狀
    內應記載上訴理由，表明原判決所違背之法令及其具體內容
    ，或依訴訟資料可認為原判決有違背法令之具體事實，民事
    訴訟法第436條之24第2項、第436條之25分別定有明文。所
    謂判決有違背法令，乃指判決不適用法規或適用不當，為同
    法第468條所明定，此亦為小額事件之上訴程序所準用（參
    民事訴訟法第436條之32第2項）。而「當事人依民事訴訟法
    第468條規定以第二審判決有不適用法規或適用法規不當為
    上訴理由時，其上訴狀或理由書應有具體之指摘，並揭示該
    法規之條項或其內容，若係成文法以外之法則，應揭示該法
    則之旨趣，倘為司法院解釋或本院之判例，則應揭示該判解
    之字號或其內容，如依民事訴訟法第469條所列各款事由提
    起第三審上訴者，其上訴狀或理由書應揭示合於該條款之事
    實，上訴狀或理由書如未依此項方法表明者，即難認為已對
    第二審判決之違背法令有具體之指摘，其上訴自難認為合法
    。」亦有最高法院71年台上字第314號判例要旨可資參照。
二、本件被上訴人於原審起訴主張：上訴人前因購物而向被上訴
    人（原名誠泰商業銀行，下稱誠泰銀行）辦理分期付款，並
    簽訂消費性商品貸款契約，詎上訴人自96年5月4日起即未依
    約繳納本息，尚積欠如原審判決主文第1項所示之本金及利
    息未為清償，為此乃提起本件訴訟，求為判命上訴人如數給
    付，經原審審理結果認為被上訴人主張之事實，業據其提出
    誠泰銀行消費性貸款申請表、誠泰銀行消費性貸款約定書、
    分期付款明細表等件為證，上訴人對於系爭消費性貸款申請
    表確為其所親簽並提出申請之事實並不爭執，兩造確實成立
    消費性商品貸款契約，且基於債權相對性原則，上訴人不得
    以對抗經銷商之事由而據以對抗被上訴人為由，認被上訴人
    依消費借貸之關係，求為判決上訴人給付如原審判決主文第
    1項所示之本金及利息，為有理由，應予准許。
三、本件上訴人求為廢棄原判決，駁回被上訴人在第一審之訴，
    並陳明如受不利判決，願供擔保免為假執行。除援引第一審
    之陳述外，並補充上訴意旨略以：
(一)被上訴人是否確實撥款入階梯股份有限公司（下稱階梯公司）
  帳戶，尚有疑問：
  本件依消費貸款契約約定之文字，係上訴人委託誠泰行銷股份
  有限公司（下稱誠泰行銷公司）向誠泰銀行申請消費性貸款，
  誠泰行銷公司獲得撥款後再轉入階梯公司帳戶，惟誠泰行銷公
  司是否確獲得新臺幣（下同）139,300元之貸款、是否將款項
  撥入階梯公司帳戶，均尚有疑問。
(二)上訴人委託誠泰行銷公司向誠泰銀行申請消費性貸款，並未出
  具書面，故應屬無效：
  依消費性貸款申請表（下稱系爭申請表）及消費性貸款約定書
  （下稱系爭約定書）所載，係上訴人委託誠泰行銷公司向誠泰
  銀行申請消費性貸款，倘誠泰銀行同意貸款亦係撥入誠泰行銷
  公司，而系爭約定書第5條約定還款時亦係申請人將款項繳付
  誠泰行銷公司，則依民法第531條規定，因上訴人向銀行申辦
  貸款係以文字為之，則委託辦理貸款亦須以文字為之始可，然
  上訴人簽約時並未見誠泰行銷人員在場，更未實際出具委託書
  委託誠泰行銷公司辦理貸款事項，則上開委託部分約定應屬無
  效，上訴人得以未收受貸款抗辯之。
(三)兩造間消費貸款契約並未成立：
1.誠泰行銷公司人員王美華並非誠泰銀行或階梯公司受僱人，其
  同時代理誠泰銀行或誠泰行銷公司，又代理階梯公司與上訴人
  向誠泰銀行或誠泰行銷公司申請消費性貸款，構成雙方代理，
  故兩造間消費貸款契約應未成立。
2.上訴人已終止與階梯公司間之契約，然上訴人所簽之定型化契
  約竟載有「借款人及連帶保證人同意，不以其對經銷商之任何
  債權向貴行主張抵銷，一切有關商品之瑕疵擔保、保固、保證
  、售後服務或其他契約上之責任，仍應由經銷商負責；貴行或
  本人委託之誠泰行銷股份有限公司，均對借款人與經銷商之法
  律關係（包括但不限買賣關係），不負任何責任」之約定條款
  ，該條款除為上訴人被階梯公司及被上訴人所欺罔不知情外，
  復被上訴人乃係基於相對市場力或市場資訊優勢，利用上訴人
  資訊不對等或此交易相對弱勢地位，於系爭申請表及約定書上
  故意不揭露系爭貸款之本質等如此重要之交易訊息，從事不公
  平之交易行為，依民法第247條之1、消費者保護法第12條及公
  平交易法第24條規定，難謂非無欺罔或顯失公平之情事，上開
  定型化契約條款使已向階梯公司行使終止權之上訴人仍應負返
  還借款義務顯屬限制消費借貸契約之主要義務，致契約目的難
  以達成，該約款應屬無效。
3.依系爭申請表及系爭約定書所載，係誠泰行銷有限公司向誠泰
  銀行申辦貸款，倘誠泰銀行同意貸款亦係撥入誠泰行銷公司，
  且系爭約定書亦約定還款時亦係申請人將款項繳付誠泰行銷公
  司，則系爭申請表雖名為「誠泰銀行消費性貸款申請表」，真
  正出借款項者似非被上訴人，而係誠泰行銷公司；縱認誠泰行
  銷公司非消費性貸款相對人，於未充分揭示消費資訊情形下，
  誠泰銀行以書面細小文字強制令消費者須同意貸款撥給及償還
  予從未出面之誠泰行銷公司，亦非適法。
4.兩造間消費性貸款契約為定型化契約，然針對繼續性給付之商
  品買賣，不問其間風險而一律准予適用，如消費性貸款約定書
  第13條約定商品出現瑕疵或售後服務等疑問時，誠泰銀行或誠
  泰行銷公司一概不負責任，顯已違反民法及消費者保護法保護
  經濟上弱勢之精神。
(四)上訴人得以其已與階梯公司合意解除買賣契約、並無給付價金
  之義務為由對抗上訴人：
  民眾購買商品時，業者能將商品買賣契約與貸款契約作成猶如
  聯立契約，有利於業者及銀行，何以上訴人不能主張商品買賣
  及貸款契約屬聯立契約，即商品有瑕疵時仍得以之對抗銀行業
  者？故上訴人主張引用德國實務見解「如出賣人與貸款銀行有
  長期合作關係，貸款銀行經由出賣人之介紹，或有交付貸款表
  格予出賣人情形，或銀行將貸款金額直接撥付出賣人以清償價
  金等，均被視為具有經濟上同一性之客觀關聯因素」用以對抗
  被上訴人。
(五)本件債務已移轉由階梯公司承擔：
  上訴人已於95年8月9日向階梯公司申請終止契約，並於96年2
  月12日接獲階梯公司函告「公司積極展開與債權銀行融資公司
  協商」，依上開函文，即已由階梯公司承擔本件債務。
四、本院查：本件上訴人於原審96年11月15日言詞辯論期日僅就
    其已於94年8月9日與階梯公司辦理退貨，階梯公司人員告知
    其不用繼續繳款，其自無繳款責任為爭執。則上訴人於民事
    聲明上訴狀所指摘原審未就系爭消費性貸款契約已否有效成
    立？被上訴人未提出上訴人委託誠泰行銷公司辦理消費性貸
    款之委託書以證明上訴人確有委託誠泰行銷公司辦理消費性
    貸款？誠泰行銷公司有無實際獲取139,300元？系爭消費性
    貸款契約之債務已移轉由階梯公司承擔等情事予以查明，原
    審顯有違背法令云云，並引用之作為上訴理由，屬於第二審
    所提出之新攻擊或防禦方法，且非因原審法院違背法令致未
    能提出，已違反民事訴訟法第43 6條之28之明文規定。況系
    爭申請表、約定書係屬債權契約，被上訴人起訴主張上訴人
    未按月攤還貸款，應依系爭申請表、約定書給付貸款餘額及
    利息，於法並無不合，蓋：上訴人向階梯公司購買商品，藉
    由向被上訴人貸款以支付價金，應屬買賣契約之對價關係，
    其目的在於交付標的物及清償價金，上訴人與被上訴人間，
    則應屬消費借貸契約之資金關係，其目的在於給付貸款及返
    還貸款。而被上訴人直接對階梯公司支付買賣標的之價金，
    使對價關係及資金關係上之債務因而獲得清償，僅係因上訴
    人之同意及指示而為，被上訴人並得一次直接撥入階梯公司
    指定受款廠商指定之帳戶，至於如指示給付之原因關係（即
    對價關係及資金關係）具有瑕疵，基於債之相對性原則，仍
    應就個別給付關係分別對各基礎關係之當事人為主張，不得
    執對價關係所生之抗辯事由，對抗資金關係之當事人。是
    本件上訴人與階梯公司間買賣契約成立後，階梯公司有債務
    不履行之情事，上訴人所受損害，亦僅得向階梯公司請求賠
    償，尚不得持其與階梯公司間買賣契約所生之抗辯事由，對
    抗非買賣契約當事人之被上訴人。
五、從而，原審以被上訴人本於消費借貸之關係，求為判決上訴
    人其所積欠之本金59,700元及約定遲延利息，為有理由，應
    予准許，而判決命上訴人如數給付，並無不合。
六、綜上所述，原審判決並無上訴人所指違背法令情事，上訴人
    提起本件上訴，依其上訴意旨足認上訴為無理由，爰依民事
    訴訟法第436條之29第2款規定，不經言詞辯論，逕以判決駁
    回。
七、訴訟費用之負擔：本件上訴裁判費為1,500元，應由上訴人
    負擔，爰確定如主文第2項所載。
八、據上論結，本件上訴為無理由，依民事訴訟法第436條之32
    第2項、第449條第1項、第436條之29第2款、第78條、第436
    條之32第1項、第436條之19，判決如主文。
中    華    民    國    97    年    7     月    10    日
              民事庭審判長法    官  李媛媛
                          法    官  陳湘琳
                          法    官  徐世禎
以上正本係照原本作成。
本件判決不得上訴。
中    華    民    國    97    年    7     月    10    日
                          書 記 官  周素秋


司法院資訊處製作；財團法人民間司法改革基金會備份。
